【裁判字號】    96,簡上,55
【裁判日期】    970527
【裁判案由】    不動產所有權移轉登記
【裁判全文】
臺灣臺南地方法院民事判決              96年度簡上字第55號
上  訴  人  甲○○
訴訟代理人  陳文忠律師
            蔡青芬律師
被上 訴 人  丙○○
訴訟代理人  陳明義律師
複  代理人  黃昭雄律師
上列當事人間請求不動產移轉登記事件，本院於民國九十七年五
月十三日言詞辯論終結，判決如下：
    主  文
上訴駁回。
第二審訴訟費用由上訴人負擔。
    事  實
甲、程序部分：
    本件上訴人上訴聲明原為：(1)原判決廢棄。(2)被上訴人應將
    坐落於台南市○○區○段48-323地號土地及地上建物台南市
    ○○區○段建號717號內北邊長75台尺、寬4台寸之土地及建
    物辦理所有權移轉登記予上訴人（上訴人之上訴狀聲明），
    嗣經上訴人撤回建物部分之所有權移轉登記，是本件上訴聲
    明為：(1)原判決廢棄。(2)被上訴人應將坐落於台南市○○區
    ○段48-323地號土地內北邊長75台尺、寬4台寸，如附圖所
    示Ａ部分面積2.7平方公尺辦理所有權移轉登記予上訴人，
    合先敘明。
乙、實體部分：
一、本件上訴人主張：
(一)、被上訴人所有坐落台南市○○區○段48-323地號土地（下簡
    稱系爭48-323地號土地）緊鄰上訴人所有同段48-322地號土
    地（下稱系爭48-322地號土地），民國（下同）57年11月17
    日，系爭48-323地號土地原所有權人黃蘇甘與上訴人簽訂土
    地讓渡書，同意：「黃蘇甘所有坐落台南市田段48-323地號
    土地（嗣後分割新增48-473地號土地）北邊長75台尺、寬4
    台吋土地連同地上牆壁（下稱系爭牆地）全部以新臺幣（下
    同）60000元讓渡與上訴人管業」，76年間黃蘇甘讓渡土地
    予被上訴人，近日上訴人因系爭48-322地號土地上房屋及土
    地均係兩子何榮華及何秉衡名義，為免日後請求產生問題，
    與被上訴人成立和解，簽訂和解書：(1)「兩方同意嗣後有關
    共同壁不能以個人利益拆除或損害且永久加以保固並保障雙
    方權利」，(2)「雙方同意應以黃蘇甘、甲○○之土地讓渡書
    為據」，但免雙方地主事後再有糾葛，請被上訴人依如原讓
    渡書之雙方約定移轉所有權，被上訴人不同意，為此，爰本
    於兩造間之契約關係提起本件訴訟。
(二)、原審判決上訴人敗訴，上訴人不服，提起上訴，除援用原審
    之主張及所提證據外，並補陳如下：
１、上訴人乃依據兩造成立之和解書而為請求，該和解書第2條
    記載：「兩方同意應以黃蘇甘、甲○○之土地讓渡書為據」
    。且第1條記載，兩造不得因個人利益而拆除共同壁，此為
    土地讓渡書所未記載者，乃兩造於和解時，所增加之條款。
    第2條則記載，兩造同意以土地讓渡書為據。是該和解書所
    載之內容，並無模糊兩可之文句，自不應作其他任何解釋。
２、被上訴人主張兩造所簽立之和解書只是就系爭牆壁保障確認
    維持原有狀態，並無將牆壁座落之土地所有權移轉登記予上
    訴人之意思，惟查：兩造簽立和解書時之見證人乙○○於鈞
    院證言：「兩造有達成共識，才簽立和解書，我全程在場，
    上訴人有提出讓渡書給被上訴人看，被上訴人說他知道，兩
    造同意依讓渡書內容履行，以讓渡書為據，並無講到共同壁
    給上訴人管理或所有權移轉登記這麼詳細，意思就是被上訴
    人同意要履行土地讓渡書，黃蘇甘在讓渡書同意之事，被上
    訴人也同意承受照辦。」及「兩造就是要按照土地讓渡書內
    容為據，延續讓渡書內容履行。」（原審卷第24頁）及證人
    丁○○於鈞院證詞：「我沒在場聽兩造進行調解，是乙○○
    告知我結果，據我聽來是兩造願意承接土地讓渡書之義務。
    」（見二審卷第67頁）可證明兩造所簽立之和解書內容乃約
    定被上訴人應依照黃蘇甘與上訴人之土地讓渡書履行，被上
    訴人自應將如附圖所示Ａ部份之土地面積2.7平方公尺移轉
    登記與上訴人。
３、證人乙○○於原審作證時雖稱：「並沒有聽到被告說要把土
    地給原告」，惟證人於鈞院作證時證稱：「當場兩造是沒有
    講到土地要何時過戶或丙○○說要把土地給甲○○，兩造是
    表示要依黃蘇甘與甲○○的土地讓渡書履行」，由此可之證
    人乙○○於原審所證稱之沒聽到被上訴人要把土地給上訴人
    乃因當時兩造未提到土地何時要過戶之事，既然兩造意思已
    表明按照土地讓渡書第2條遵守，被上訴人實無再提「土地
    要給上訴人」之必要，是該證人所供「沒有聽到」，乃合乎
    情理。
４、若本件被上訴人訂立和解書之真意係上訴人只能向訴外人黃
    蘇甘主張土地讓渡書之權利，則被上訴人於簽立和解書時，
    應會表明不同意將牆壁座落之土地移轉登記與上訴人，既未
    表明不同意移轉登記，且和解書又記載被上訴人同意遵守土
    地讓渡書之內容，則被上訴人自應將系爭牆壁所座落之土地
    所有權轉登記於上訴人。
５、若被上訴人單純只是借牆壁給上訴人使用並未同意將共同壁
    一半土地過戶予上訴人，則和解時由被上訴人一方同意不拆
    除共同壁即可，為何和解書第1條載明尚須上訴人同意，此
    意即上訴人對該共同壁亦有所有權。又和解書第2條載明「
    兩方同意以黃蘇甘、甲○○之土地讓渡書為據」。此更加確
    認被上訴人同意依「57年11月17日黃蘇甘與甲○○所訂立之
    土地讓渡書」履行，則被上訴人自應將如附圖所示Ａ部份土
    地所有權移轉過戶予上訴人。
(三)、並聲明：(1)原判決廢棄。(2)被上訴人應將坐落於台南市○○
    區○段48-323地號土地如附圖所示Ａ部分面積2.7平方公尺
    辦理所有權移轉登記與上訴人。
二、被上訴人則以：
(一)、本件上訴人係於57年11月17日與訴外人黃蘇甘訂定土地讓渡
    契約書，惟上訴人自始並未同意與黃蘇甘辦理所有權移轉登
    記，嗣黃蘇甘於76年4月13日將系爭48-323地號土地全部賣
    予被上訴人，雙方於76年5月27日辦理所有權移轉登記，本
    來上訴人對於本件系爭土地、建物之請求權，早已因時效逾
    越而消滅，且被上訴人既已善意並合法取得系爭48-323地號
    土地、建物之所有權，本無須理會上訴人主張，惟被上訴人
    認為兩造畢竟相隔為鄰，基於敦親睦鄰、以和為貴之想法，
    故於95年4月27日與上訴人訂定系爭和解書，然系爭和解書
    內容第1項係指兩造以簽訂和解書當時之土地、建物所有權
    歸屬狀態為標準，亦即以台南市○○區○段48之322地號土
    地與被上訴人所有之地號台南市○○區○段48之323地號土
    地為據，且就其上建物間之牆壁維持原有狀態並加以保障、
    確認，非謂被上訴人同意就自己所有之土地、建物為任何之
    切割行為，蓋被上訴人若同意將系爭土地、建物讓與上訴人
    ，兩造自應於和解書上第1項先行訂定土地、建物重劃後之
    範圍，再行約定土地、建物劃分後新共有壁之權利歸屬關係
    ，況自上訴人提起本件訴訟後，被上訴人始知系爭地號322
    號土地及其上建物之所有權人係何榮華與何秉衡，並非上訴
    人，故就系爭48之322地號土地與被上訴人所有之系爭48之
    323地號土地上被上訴人所有牆壁共用事，亦應由何榮華、
    何秉衡與被上訴人協商，上訴人逕自與被上訴人訂和解書顯
    然不誠實在先。
(二)、依兩造訂定之和解書第2項約定：「兩方同意應以黃蘇甘、
    甲○○之土地讓渡書為據」，係指上訴人若就系爭土地建物
    範圍存有任何爭議，自應尋訴外人黃蘇甘以為解決，而與被
    上訴人無涉，並依兩造訂定之和解書第3項約定：「嗣後不
    得再提出任何異議」，兩方同意更加確認就和解書第2項所
    述，係指上訴人之權利應僅侷限於向訴外人黃蘇甘主張。且
    整個和解書內容，並無約定被上訴人應受土地讓渡書所載之
    內容。其次，該系爭土地係被上訴人於75年12月1日以00000
    000元向訴外人黃上海所購買，並於76年5月27日所有權移轉
    登記完畢，並非向黃蘇甘所購買，買賣契約上亦無約定本件
    系爭土地、牆壁所有權移轉登記給上訴人之內容，此有買賣
    契約書及土地登記謄本可參。
(三)、證人乙○○、丁○○在鈞院證稱兩造願意以黃蘇甘、甲○○
    的土地讓渡書內容來履行，顯然是與上訴人串通後之偽證，
    被上訴人無償同意將本件系爭土地及建物讓渡與上訴人，必
    會在和解書第2條寫明「同意將前項共同壁讓渡與甲方」或
   「同意將前項共同壁所有權移轉登記給甲方」，但被上訴人
    均無如此表示，證明絕無同意將系爭土地及建物所有權移轉
    登記給上訴人，如以證人之陳述是依土地讓渡書履行，尚須
    價金給付、一直迄今之土地稅金繳納、又須以物價指數計算
    該部分現在之價值等問題解決後才能所有權移轉登記，證明
    證人之證言非實。
(四)、有本件調解之調解員乙○○在原審證稱：「．．．兩造意思
    按照第2條遵守，並沒有聽到被告說要把土地給原告，第2點
    的意思是說雙方同意根據土地讓渡書裡面內容之意思來作調
    解」，並在鈞院證稱「當時兩造是沒有講到土地何時要過戶
    或丙○○講說要把土地給甲○○．．．．」，此可明確證明
    並無移轉系爭土地及建物所有權於上訴人之意思，依常理判
    斷，被上訴人當時是以鉅額價款向前手黃上海購買本件系爭
    房地，且本件系爭房地又位於台南市商業中心，現值很高，
    根本無可能已無對價承諾將系爭房地所有權移轉登記予上訴
    人等語，資為抗辯。
(五)、並聲明：上訴駁回。
三、本件兩造不爭執事項為：
(一)、座落台南市○○區○段48-323地號土地，是被告丙○○所有
    於76年5月間，向黃蘇甘先生黃上海買的，迄今土地稅金都
    是被上訴人所繳納，座落同段48-322地號土地係上訴人之子
    何榮華、何秉衡所有。
(二)、上訴人與訴外人黃蘇甘即黃上海之配偶，於57年11月17日簽
    訂土地讓渡書，約定黃蘇甘所有系爭48-323地號建地北邊長
    75台尺，寬4台吋土地連同地上牆壁以6萬元讓渡與上訴人管
    業，有關該部分土地稅金由上訴人負責繳納之，但日後可以
    辦所有權移轉登記時，黃蘇甘應無條件協同上訴人辦理。
(三)、兩造於95年4月27日成立和解，同意事後有關共同壁，不能
    以個人利益拆除或損害，且永久加以保固並保障雙方權利，
    並同意以黃蘇甘、甲○○之土地讓渡書為據。
四、兩造爭執事項：
    系爭和解書第二點是不是被上訴人有移轉系爭48-323地號北
    邊長75台尺，寬4台吋土地所有權與上訴人之合意？
五、得心證的理由：
(一)、按「買賣契約僅有債權效力，不能對抗契約以外之第三人」
    （最高法院20年上字第2405號判例參照）。查：上訴人與訴
    外人黃蘇甘即黃上海之配偶，於57年11月17日簽訂土地讓渡
    書，約定黃蘇甘所有系爭48-323地號建地北邊長75台尺，寬
    4 台吋土地連同地上牆壁以6萬元讓渡與上訴人管業，有關
    該部分土地稅金由上訴人負責繳納之，但日後可以辦所有權
    移轉登記時，黃蘇甘應無條件協同上訴人辦理，此有兩造不
    爭執之土地讓渡契約附卷可按，依上開說明，上訴人與黃蘇
    甘所簽立之土地讓渡契約之效力，僅有債權效力，在其二人
    間發生拘束效力。
(二)、又「當事人互相表示意思一致者，無論其為明示或默示，契
    約即為成立」，民法第153條第1項定有明文。又「當事人主
    張有利於己之事實者，就其事實有舉證之責任」，民事訴訟
    法第第277條前段定有明文。又按「解釋當事人之契約，應
    以當事人立約當時之真意為準，而真意何在，又應以過去事
    實及其他一切證據資料為斷定之標準，不能拘泥文字致失真
    意」、「當事人締結不動產買賣之債權契約，固非要式行為
    ，惟對於契約必要之點必須一致，買賣契約以價金及標的物
    為其要素，價金及標的物，自屬買賣契約之必要之點，茍當
    事人對此兩者意思未能一致，其契約即難謂以成立」、「請
    求履行債務之訴，除被告自認原告所主張債權發生原因之事
    實外，應先由原告就其主張此項事實，負舉證之責任，必須
    證明其為真實後，被告於其抗辯事實，始應負證明之責任，
    此為舉證責任分擔之原則」（最高法院39年度台上字第1053
    號、40年度台上1482號、43年台上字第377號判例參照）。
    經查：
(1)、本件兩造所簽立之和解書係於95年4月27日下午三時在台南
    市中西區調解委員會，因【共同壁事件】，進行調解後所簽
    立，此有台南市中西區調解委員會調解通知書、處理單、和
    解書附於台南市中西區公所96年8月23日南中西民字第09600
    13230號函內可按，兩造又係鄰居，而95年4月27日進行調解
    當時，系爭48-322地號土地是登記為上訴人之子何榮華、何
    秉衡所有，此有上訴人提出之土地登記簿謄本附原審卷可按
    ，且該共同壁係位於被上訴人所有之系爭48-323地號土地上
    ，亦為上訴人所知悉（上訴人與黃蘇甘簽訂土地讓渡書可明
    ），則上訴人欲急速處理上開共同壁之情，自屬當然之理，
    是本件兩造確實係因【共同壁】問題進行調解，應可認定。
(2)、又按上開和解書亦明載：「立和解書人：甲○○君【以下簡
    稱甲方】丙○○君【以下簡稱乙方】緣雙方係鄰居因共同壁
    問題，衍生糾紛，今兩方願意和解條件如左：一、兩造同意
    嗣後有關共同壁，不能以個人利益拆除或損害，且永久加以
    保固並保障雙方權利。二、兩方同意應以黃蘇甘、甲○○之
    土地讓渡書為據。三、嗣後不得再提出任何異議」，此有該
    和解書在卷可憑。因之，本件兩造所簽立之上開和解書自屬
    為解決兩造所鄰之共同壁事件而調解簽立，自屬當然之理。
(3)、上訴人主張兩造已簽立和解書，及依該和解書第2條內容「
    兩方同意以黃蘇甘、甲○○之土地讓渡書為據」即推得「被
    上訴人願意承受上揭原告與黃蘇甘於57年簽立之土地讓渡書
    內容並履行義務」，業為被上訴人所否認，依上開最高法院
    43年台上字第377號判例所示，自應由上訴人負舉證證明上
    開和解書之記載確係包含移轉共同壁之土地所有權。
(4)、查：本件上訴人以兩造已簽立和解書，及依該和解書第2條
    載明「兩方同意以黃蘇甘、甲○○之土地讓渡書為據」等語
    ，即推得「被上訴人願意承受上揭原告與黃蘇甘於57年簽立
    之土地讓渡書內容並履行義務」，及經見證人乙○○、丁○○分別證述「兩造有達成共識，才簽立和解書，我全程在場
    ，上訴人有提出讓渡書給被上訴人看，被上訴人說他知道，
    兩造同意依讓渡書內容履行，以讓渡書為據，並無講到共同
    壁給上訴人管理或所有權移轉登記這麼詳細，意思就是被上
    訴人同意要履行土地讓渡書，黃蘇甘在讓渡書同意之事，被
    上訴人也同意承受照辦」、「兩造就是要按照土地讓渡書內
    容為據，延續讓渡書內容履行」（原審卷第24頁）、「我沒
    在場聽兩造進行調解，是乙○○告知我結果，據我聽來是兩
    造願意承接土地讓渡書之義務」（見本院卷第67頁）等詞為
    證，惟查：
、證人丁○○係證稱「我沒在場聽兩造進行調解，是乙○○告
    知我結果，據我聽來是兩造願意承接土地讓渡書之義務」等
    語，證人丁○○既無在場聽聞過程，僅係經由證人乙○○之
    轉述，其證述之詞，尚不足為採信為被上訴人已同意移轉土
    地所有權之證據。
、又證人乙○○證稱：「調解當時有秘書將兩造的意思寫成和
    解書，我當時全程在場。兩造提出一張過去的土地讓渡書，
    調解之前也有拿給被告看過，兩造意思按照第二條遵守，並
    沒聽到被告（即被上訴人）說要把土地給原告（即上訴人）
    。第二點的意思是說雙方同意根據土地讓渡書裡面內容的意
    思來做調解」、「當時兩造是沒有講到土地何時要過戶或丙○○講說要把土地給甲○○，兩造是表示要依黃蘇甘與甲○○的土地讓渡書來履行」（見原審卷第24頁、本院卷第66頁
    ），依證人乙○○上開證述，可得確定者為：共同壁部分兩
    造經調解的結果，要依土地讓渡書裡面內容的意思做調解，
    而且當時並無聽到被上訴人要移轉土地所有權給上訴人。依
    民法第153條第1項規定，既然兩造簽立和解書當時，並無移
    轉土地所有權之合意，尚不能謂兩造已有合意移轉土地所有
    權之意思，應可認定。
、又將上開所述部分，與土地讓渡書所載內容作比較，該土
    地讓渡書，除於第二項載明讓與土地所有權日後辦理所有權
    移轉登記外，僅餘第一項之讓渡位置及金額及稅金負擔之記
    載，因之，很顯然兩造和解書第二條自應僅限於共同壁位置
    部分，即【台南市田段四八之三二三號建地北邊長柒拾伍台
    尺、寬肆台寸連同地上牆壁】，依土地讓渡書為據，其他部
    分（土地讓渡書第二項有關讓與土地所有權日後辦理所有權
    移轉登記及第三項讓渡書一式二份），自均不在和解書約定
    之範圍內，是被上訴人辯稱：僅就其上建物間之牆壁維持原
    有狀態並加以保障、確認，應屬可採。上訴人之主張，自不
    足為信。
(三)、綜上所述，上訴人所舉證證明不足以證明兩造所簽立之和解
    書，除共同壁兩造同意不能以個人利益拆除或損害，且永久
    加以保固並保障雙方權利暨其位置應依黃蘇甘與甲○○所訂
    之土地讓渡書為據外，尚包括移轉該共同壁之土地（位置如
    附件複丈成果圖Ａ所載），是上訴人依契約法律關係，請求
    被上訴人應將坐落於台南市○○區○段48-323地號土地如附
    圖所示Ａ部分面積2.7平方公尺辦理所有權移轉登記與上訴
    人，為無理由，應予駁回。原審為上訴人敗訴之判決，並無
    不合。上訴意旨指摘原判決不當，求予廢棄原判決改判命被
    上訴人應移轉上開土地所有權，為無理由，應予駁回。
六、兩造其餘主張及所提證據，經本院審酌結果，與本院上開論
    斷無涉或無違，爰不予一一贅述，附此敘明。
七、據上論結，本件上訴無理由，依民事訴訟法第436條之1第3
    項、第463條、第449條第1項、第78條，判決如主文。
中    華    民    國    97    年    5    月    27    日
                  民事第二庭    審判長法  官  楊清安
                                      法  官  王獻楠
                                      法  官  曾鴻銘
以上正本證明與原本無異。
本判決不得上訴。
中    華    民    國    97    年    5    月    27    日
                                      書記官  陳志德


司法院資訊處製作；財團法人民間司法改革基金會備份。
